臺北高等行政法院判決
　　　　　　　　　　　　　　　　　　 93年度訴字第03321號
　　　　　　　　　　　　　　　.
原　　　告　新馬冷凍食品股份有限公司
代　表　人　甲○○
訴訟代理人　羅希寧（會計師）
被　　　告　財政部臺灣省北區國稅局
代　表　人　許虞哲（局長）
訴訟代理人　乙○○
上列當事人間因營利事業所得稅事件，原告不服財政部中華民國
93年8月10日台財訴字第09300167910號訴願決定，提起行政訴訟
。本院判決如下：
　　主  文
原告之訴駁回。
訴訟費用由原告負擔。
　　事  實
一、事實概要：原告87年度營利事業所得稅結算申報，原列報營
    業成本新台幣（下同）108,095,832元，全年所得額為579,
    773元。被告初查依據財政部頒標準（鰹魚製成率94%）計算
    其耗用原料（魚、鯖魚、鰹魚），合計超耗金額為8,239,
    501元，予以剔除，核定營業成本99,856,331元，全年所得
    額為8,819,274元。原告申請復查，未獲變更，提起訴願，
    經財政部91年9月9日台財訴第0000000000號訴願決定，將原
    處分（復查決定）撤銷，囑由被告另為處分。嗣被告重行復
    查仍維持原核定。原告不服，提起訴願亦經決定駁回後，遂
    提起本件行政訴訟。
二、兩造聲明：
　　(一)原告聲明：訴願決定、復查決定及原處分不利原告部分均
                撤銷。
    (二)被告聲明：駁回原告之訴。
三、兩造之爭點：原告列報之原料耗用所提出之帳證紀錄，是否
                符合營利事業所得稅查核準則第58條第1項應
                予核實認定之規定？
　　(一)原告主張之理由：
      1.原告之會計制度建全，除依稅捐稽徵機關管理營利事業
        會計帳簿憑證辦法設置帳簿外，平時對進料、領料、退
        料、產品、人工、製造費用等均作成紀錄，另編有生產
        (加工)日報表，已合於查核準則第58條規定 (起訴書誤
        載為第56條)，應依據帳據紀錄查實認列。
      2.次查，原告從事冷凍水產生產業務，生產過程採用人工
        作業，因此生產（加工）日報表內，並無每日機器運轉
        之登錄，至於製造費用分攤費用基礎仍採魚貨原料經分
        類篩選後，以產品量為基礎分攤製造費用是實，本期製
        造費用申報10,825,135元，含鮮品7,375,630元、鯖品
        、鰹片112,650元、鯖品、鯖塊、鯖片3,267,736元及冷
        藏加工69,119元，並無帳載記錄有誤情事。又公司自製
        內部憑單分三聯：第一聯：會計聯（製造、倉管、會計
        共用）。第二聯：客戶留存。第三聯：收款聯。作業流
        程分為：製造部門人員填製，經主管核章後向倉庫人員
        領料後開始加工製造，再由會計部門及相關人員簽章，
        已符前揭58條第1項規定，被告辯稱原告之進出貨憑證
        及報表，係由會計人員製表，而非由製造部門人員填製
        ，其內部控制顯非完善云云，與原告之實際作業不符。
      3.原告魚貨搬運、製造、加工流程及損耗如下：(1)漁會每
        次拍賣一船艙魚貨量為4至5萬公斤，約可分裝20部卡車
        載運。又魚貨由船上吊卸至卡車上，魚體損耗率約1.5
        ％，經過磅後運返工廠，行程約需40分鐘，途中因碎冰
        及水份流失量約佔8.5％左右。(2)魚貨到達工廠後，在
        選別作業中，含有下什魚及海上漂流物部分，應予去除
        ，裝卸過程魚體破損率為3.5％，裝箱過磅10.2公斤，
        冷凍後淨重10公斤，損耗率為2％。被告所稱，原告之
        加工日報表所計算之製造費用10, 756,016元少於原告
        申報數10,825,135元，顯示帳載紀錄有誤，更與事實不
        符，該項差額69,119元係代惠眾食品工業 (股)公司處
        理冷藏加工所應分攤之製造費用，該項加工成本在銷貨
        成本明細表亦有列示，該項銷貨收入亦有開立統一發票
        在案，被告未經詳查，即稱帳載記錄有誤，實有未洽。
　　(二)被告主張之理由：
      1.按「製造業已依…會計帳簿憑證辦法設置帳簿，平時對
        進料、領料、退料、產品、人工、製造費用等均作成紀
        錄，有內部憑證可稽，並編有生產日報表或生產通知單
        及成本計算表，經內部製造及會計部門負責人員簽章者
        ，其製品原料耗用數量，應根據有關帳證紀錄予以核實
        認定。」「製造業不合前項規定者，其耗用之原料如超
        過各該業通常水準，超過部份，除能提出正當理由，經
        查明屬實者外，應不予減除。」「前項各該耗用原料之
        通常水準，由主管稽徵機關會同實地調查，並洽詢各該
        業同業公會及有關機關擬訂，報請財政部核定，…為營
        利事業所得稅查核準則第58條 (下稱營所稅查核準則)
        第1項至第3項所明定。又「凡實施商業會計法之營利事
        業，應依左列規定設置帳簿…二製造業：(一)日記簿：…
        。(二)總分類帳：…(三)原物料明細帳（或稱材料明細帳）
        。(四)在製品明細帳。(五)製成品明細帳。(六)生產日報表：
        記載每日機器運轉時間、直接人工人數、原料領用量、
        及在製品與製成品之生產數量等資料。(七)其他必要之補
        助帳簿。」亦為會計帳簿憑證辦法第2條第2款所明定。
      2.經查，原告所提示之出貨憑證（領料）內部憑證流程應
        由製造部門人員填製，經主管核章後，向倉管人員領料
        後開始加工製造，內部憑證一聯交會計部門入帳（憑證
        至少一式三聯，一聯製造部門留存，一聯倉管人員留存
        ，一聯交會計部門入帳），經查原告所提示之出貨憑證
        由會計人員製表，非由製造部門人員填製，且原告所提
        示之進貨憑證（進貨）及進出庫日報表亦係由會計人員
        製表，非由製造部門人員填製，其內部控制顯非完善，
        未符首揭查核準則第58條第1項規定。而原告於訴願階
        段所補提之帳證，經核其中加工日報表未記載每日機器
        運轉時間記錄及說明製造費用分攤費用基礎，且按加工
        日報表所計算之製造費用10,756,016元，少於原告申報
        數10,825,135元，顯係帳載紀錄有誤，原核定依據部頒
        標準 (鰹魚製成率94%)計算其耗用原料超耗金額8,23
        9,501元不予認列，核定營業成本99,856,331元，並無
        不合。
　　理  由
一、按「營利事業所得之計算，以其本年度收入總額減除各項成
    本費用、損失及稅捐後之純益額為所得額。」「製造業耗用
    之原料，超過各該業通常水準者，其超過部分非經提出正當
    理由，經稽徵機關查明屬實者，不予減除。」所得稅法第24
    條第1項及第28條分別定有明文。
二、本件原告係從事冷凍水產品之製造業，87年度營利事業所得
    稅結算申報，申報營業成本108,095,832元，全年所得額為
    579,773元。被告初查依據財政部訂頒標準（鰹魚製成率94%
    ）計算其耗用原料（魚、鯖魚、鰹魚），合計超耗金額為8,
    239,501元，予以剔除，核定營業成本99,856,331元，全年
    所得額為8,819,274元。原告申請復查，未獲變更，提起訴
    願，並補提日記帳、總分類帳、存貨簿、領料登記簿、生產
    紀錄簿、加工日報表、銷貨成本明細表及進銷貨憑證等相關
    資料供核，經財政部認有再予詳查之必要、以91年9月9日台
    財訴第0000000000號訴願決定，將原處分（復查決定）撤銷
    ，囑由被告另為處分。嗣被告重行查核，仍維持原核定之事
    實，有原告87年度營利事業所得稅結算申報書、被告核定通
    知書、前開訴願決定書及被告各該復查決定書附處分卷可稽
    ，並為兩造所不爭，堪信為真實。
三、原告不服循序提起行政訴訟，主張：其公司會計制度健全，
    除依管理帳簿憑證辦法設置帳簿外，平時對進、領、退料及
    產品等均作成紀錄，另編有生產 (加工)日報表，經會計會
    部門負責人簽章，且其生產過程採人工作業，故無機器運轉
    之登記，已符合營所稅查核準則第58條規定，並無被告所稱
    帳載紀錄錯誤及內部控制不善之情事，被告未核實認定原告
    之原料耗用量，逕依財政部訂頒同業耗料通常水準，剔除原
    料超耗金額8,239,501元，顯有疏誤等語。故本件之爭執，
    厥在於原告列報原料耗用所提出之帳證紀錄，是否符合營所
    稅查核準則第58條第1項應予核實認定之規定？
四、經查：
    (一)按「製造業已依稅捐稽徵機關管理營利事業會計帳簿憑證
      辦法設置帳簿，平時對進料、領料、退料、產品、人工、
      製造費用等均作成紀錄，有內部憑證可稽，並編有生產日
      報表或生產通知單及成本計算表，經內部製造及會計部門
      負責人員簽章者，其製品原料耗用數量，應根據有關帳證
      紀錄予以核實認定。製造業不合前項規定者，其耗用之原
      料如超過各該業通常水準，超過部分，除能提出正當理由
      ，經查明屬實者外，應不予減除。前項各該耗用原料之通
      常水準，由主管稽徵機關會同實地調查，並洽詢各該業同
      業公會及有關機關擬訂，報請財政部核定，其未經核定該
      業通常水準者，得比照機器、設備、製造程序、原料品質
      等相當之該同業原料耗用情形核定之，其無同業原料耗用
      情形可資比照者，按該事業上年度核定情形核定之。但上
      年度適用擴大書面審核者除外，若無上年度核定情形，則
      按最近年度核定情形核定之。其為新興事業或新產品，無
      同業原料耗用情形及該事業上年度核定情形可資比照者，
      由稽徵機關調查核定之。」營所稅查核準則第58條第1、2
      、3項定有明文。故製造業原料耗用查核之順序首為記載
      詳備之有關帳證紀錄，次為通常水準，再為相當之同業原
      料耗用情形，更次為上年度核定情形，末由稽徵機關調查
      核定之。
    (二)次按，所得稅法第21條規定：「營利事業應保持足以正確
      計算其營利事業所得額之帳簿憑證及會計紀錄。前項帳簿
      憑證及會計紀錄之設置、取得、使用、保管、驗印、會計
      處理及其他有關事項之管理辦法，由財政部另定之。」又
      財政依前開法條授權訂稅捐稽徵機關管理營利事業會計帳
      簿憑證辦法第2條第2款亦明定：凡實施商業會計法之營利
      事業，應依左列規定設置帳簿：1.買賣業：…2.製造業：
      (1)日記簿：得視實際需要加設特種日記簿。(2)總分類帳：
      得視實際需要加設明細分類帳。(3)原物料明細帳（或稱材
      料明細帳）。(4)在製品明細帳。(5)製成品明細帳。(6)）生
      產日報表：記載每日機器運轉時間、直接人工人數、原料
      領用量、及在製品與製成品之生產數量等資料。(7)其他必
      要之補助帳簿。」亦為稅捐稽徵機關管理營利事業會計帳
      簿憑證辦法第2條第2款所規定。是製造業須已依前開辦法
      規定設置各類相關帳簿及紀錄，始得適用前揭營所稅查則
      核準則第58條第1項規定，由稅捐稽徵機關根據該相關帳
      簿紀錄予以核實認定其製品原料耗用數量。
    (三)查原告所提示之生產紀錄簿、出貨憑證、進出庫日報表及
      生產日報表 (加工日報表)等各項帳證，核屬其平時對進
      料、領料、退料、產品等各階段作成之紀錄，並無生產階
      段管制流程之內部紀錄、製造費用分攤率計算表及計工單
      (計時單)以供查核；又其提示之生產日報表 (即加工日報
      表)，亦未按日記載直接人工人數及說明製造費用分攤費
      用基礎等資料，核與前揭稅捐稽徵機關管理營利事業會計
      帳簿憑證辦法第2條第2款規定不符，而無法與直接原料、
      單位成本分析表勾稽。復參以原告設定之魚貨加工流程，
      應由製造部門人員填製，經主管核章後，向倉管人員領料
      後開始加工製造，內部憑證一聯交會計部門入帳（憑證至
      少一式三聯，一聯製造部門留存，一聯倉管人員留存，一
      聯交會計部門入帳）等情，為原告自承在卷，惟依原告提
      出之前開進出貨憑證、進出庫日報表及加工日報表等內證
      憑證，卻僅由內部會計部門人員簽章，並無製造、稽核或
      控制部門負責人員之簽章，平時亦未對每日直接人工人數
      、原料領用量、及在製品與製成品之生產數量等作完整記
      錄，顯見其投入產出並無嚴格完密之會計紀錄予以控制，
      其會計制度未臻健全，原料、製造費用與直接人工無從據
      以核算成本，自不符合前揭營所稅查核準則第58條第1項
      核實認定原料耗用之規定。至原告於訴願時所補提之相關
      帳證，亦僅將其於原查時提出之前開進出貨憑證、進出庫
      日報表及加工日報表等內部憑證，由其生產工廠廠長、控
      制、稽核及會計組長再蓋章簽認，並於前開加工日報表再
      補記人工數及製造費用若干，經核其每日投入原料與生產
      數量 (即製成率)皆為85％，惟原告並未提供人工出勤資
      料或產品過磅單以供查核是否屬實，況原告亦自承其生產
      過程採用人工作業，並非機器自動化生產，且各類魚貨在
      搬運、製造及加工流程，均有不同之損耗，原告未予核實
      紀錄供核，復未提出其他可資採信之憑證資料證明其製成
      率之計算基礎，概以85％為其加工產品之製成率而列報製
      造費用，自難信為真實。故被告依前開查核準則第58條第
      2 項規定，以原告原料耗用超過該業通常水準，且未能提
      出正當理由說明，依財政部訂頒訂頒標準 (鰹魚製成率
      94%)，計算其超耗超耗原料金額8,239,501元，予以剔除
      ，揆諸前揭說明，並無不合。原告空言主張已依會計帳簿
      憑證辦法設置各種帳簿及製作各項紀錄，被告應依前開帳
      證紀錄核實認列原料耗用數云云，核不足採。
五、綜上所述，原處分並無違誤，復查、訴願決定遞予維持，俱
    無不合，原告徒執前詞，訴請撤銷，為無理由，應予駁回。
據上論結，本件原告之訴為無理由，爰依行政訴訟法第98條第3
項前段，判決如主文。
中　　華　　民　　國　　94　　年　 　8　　月　 17  　 日
                       第四庭審判長法  官　徐瑞晃
                                   法  官　吳慧娟
                                   法  官　蕭惠芳
上為正本係照原本作成。
如不服本判決，應於送達後20日內，向本院提出上訴狀並表明上
訴理由，如於本判決宣示後送達前提起上訴者，應於判決送達後
20日內補提上訴理由書（須按他造人數附繕本）。
中　　華　　民　　國　　94　　年　 　8　　月　 17  　 日
            　　　　　　   　　　　書記官  李淑貞
